【裁判字號】    98,交聲,78
【裁判日期】    980610
【裁判案由】    違反道路交通管理處罰條例
【裁判全文】
臺灣宜蘭地方法院交通事件裁定          98年度交聲字第78號
原處分機關  交通部公路總局臺北區監理所宜蘭監理站
異  議  人  甲○○
即受處分人
上列異議人即受處分人因違反道路交通管理處罰條例案件，對於
交通部公路總局臺北區監理所宜蘭監理站於民國98年2月18日所
為之處分（處分案號：宜監字第裁43-ZIQ008546號）聲明異議，
本院裁定如下:
    主  文
原處分撤銷。
甲○○不罰。
    理  由
一、按「汽車行駛高速公路，於駛進收費站前，應依標誌指示預
    為減速慢行，並依規定標誌、標線、號誌指示或交通勤務警
    察指揮順序行駛過站繳費」，高速公路及快速公路交通管制
    規則第23條定有明文。次按「汽車行駛於應繳費之公路、橋
    樑、隧道或輪渡，不依規定繳費者，處汽車所有人或駕駛人
    新臺幣（下同）3,000元以上6,000元以下罰鍰，並追繳欠費
    」，道路交通管理處罰條例第27條第1項定有明文。復按「
    汽車行駛於高速公路、快速公路或設站管制之道路，有其他
    違反管制規定之行為，處駕駛人600元以上1,200元以下罰鍰
    」，同條例第33條第3項亦有明文。又交通部臺灣區○道○
    ○○路局（下稱高公局）為辦理電子收費申裝及欠費追繳作
    業，依據「公路通行費徵收管理辦法」（下稱本辦法）相關
    規定訂定「交通部臺灣區○道○○○路局電子收費申裝及欠
    費追繳作業注意事項」（下稱注意事項）；依本辦法第15條
    規定，用路人不依規定繳費者，營運單位應依用路人不同之
    欠費行為，依本局（指高公局）查明之車籍資料，製發「補
    繳通行費及作業處理費通知單」，追繳通行費並加收作業處
    理費用；用路人應於通知單所列之繳費期限內完成補繳程序
    ，逾期未繳納則移送相關警察單位依法處理，民國96年6月4
    日修正發布之注意事項第1點、第13點第1項、第17點第3項
    亦分別定有明文。
二、本件異議人即受處分人陳家珠於97年9月25日15時58分許，
    駕駛車號IW-7005號自用一般小客車（未申裝E通機），行駛
    於國道高速公路頭城收費站南下第8車道（ETC車道），內政
    部警政署國道公路警察局即以異議人未申裝E通機但行駛電
    子收費（ETC）車道，依道路交通管理處罰條例第33條第3項
    逕行製單舉發（單號：ZIQ008547號，業經異議人繳納罰鍰
    600元結案）。又異議人因前述誤闖國道收費站電子收費（
    ETC）車道，致未依規定繳交國道通行費，經主管機關依追
    繳注意事項規定，通知異議人應於97年11月11日前補繳通行
    費及違規作業處理費（遠通電收股份有限公司帳單編號：00
    000000000號），惟異議人未依規定於期限內補繳，經原舉
    發單位即內政部警政署國道公路警察局，依道路交通管理處
    罰條例第27條第1項之規定，於98年1月20日製發舉發違反道
    路交通管理事件通知單（單號：ZIQ008546號）逕行舉發。
    嗣異議人於98年1月21日向原處分機關即交通部公路總局臺
    北區監理所宜蘭監理站提出申訴，經原處分機關函請原舉發
    單位查覆結果，仍認受處分人有前開違規行為，原處分機關
    乃依道路交通管理處罰條例第27條第1項及違反道路交通管
    理事件統一裁罰基準及處理細則暨裁罰基準表之規定，以異
    議人有「汽車行駛於應繳費之公路不依規定繳費」之違規事
    實，於98年2月18日裁處異議人罰鍰3,000元，合先敘明。
三、異議意旨略以：異議人於97年9月25日誤闖頭城收費站ETC車
    道後，因補繳通行費之通知單係對舊地址為送達，致未收到
    通行費補繳通知單，未能完成送達程序，為此聲明不服，請
    求撤銷原處分云云。
四、經查：
（一）按行政機關得依法規將其權限之一部分，委託民間團體或
      個人辦理，行政程序法第16條第1項定有明文。次按公路
      主管機關興建之公路，有法定情形之一者，得向通行之汽
      車徵收通行費；前項徵收通行費之作業程序、收費設施設
      置、收費方式、收費車種、費率、作業管理、停徵或免徵
      規定、欠費追繳、收取追繳作業費用及委託其他機關（構
      ）辦理等事項之辦法，由交通部定之，公路法第24條第1
      項、第2項亦有明文。而公路通行費徵收管理辦法係依據
      公路法第24條第2項之規定訂定，並於該辦法第17條明定
      徵收機關得委託民間機構辦理公路通行費徵收業務。是高
      公局係依上揭規定將國道高速公路通行費徵收業務委託遠
      通電收股份有限公司（下稱遠通電收公司）辦理，合先敘
      明。
（二）復按處理違反道路交通管理事件，有關文書送達之程序，
      依行政程序法之規定，違反道路交通管理事件統一裁罰基
      準及處理細則第5條定有明文。而行政程序法中對於文書
      送達，於應受送達人之住居所、事務所或營業所為之，行
      政程序法第72條第1項前段亦定有明文。故行政機關倘係
      向「非應受送達之處所」為送達者，即難認為合法。又關
      於汽車行駛於應繳納通行費之國道高速公路未依規定繳費
      時，既應由遠通電收公司依高公局查明之車籍資料寄發補
      繳通知單通知用路人補繳，則「交通部臺灣區○道○○○
      路局委託遠通電收股份有限公司補繳通行費及作業處理費
      通知單」（下稱補繳通知單）之書面通知，仍應依上開規
      定送達，自不待言。
（三）查本件受處分人之車籍地址為宜蘭縣五結鄉○○路○段篤
      行三村80號，嗣於94年9月13日將戶籍遷至宜蘭縣五結鄉
      ○○村○○路○段169巷8號，惟未將車籍地址一併為變更
      登記等情，有受處分人之個人基本資料查詢結果、遷徙紀
      錄資料查詢結果及公路監理電子閘門車號查詢汽車車籍各
      1紙在卷可稽。惟遠通電收公司係於97年10月22日將車號
      IW-7005號自用一般小客車於國道高速公路收費站之高速
      公路通行費催繳通知單寄送至受處分人之車籍地址「宜蘭
      縣五結鄉○○路○段篤行三村80號」，此亦有高速公路局
      委託遠通電收公司辦理電子收費業務送達證書1紙附卷可
      按。本件受處分人雖未將車籍地址變更登記至前揭戶籍地
      址，惟遠通電收公司既應依前揭規定送達補繳通行費之書
      面通知，且於車輛未依規定繳納通行費時，高公局即應向
      監理機關查明車籍資料，以供遠通電收公司寄送補繳通知
      單，實不難查得受處分人已將戶籍地址遷往宜蘭縣五結鄉
      ○○村○○路○段169巷8號，自應將補繳通知單送達於受
      處分人上開戶籍地，始屬合法送達，是其向車籍地所為之
      送達即不合法，而不生送達之效力。
（四）受處分人並不否認於97年9月25日15時58分許，駕駛車號I
      W-7005號自用一般小客車，誤闖國道收費站電子收費（
      ETC）車道，未依規定繳交國道通行費之事實，然上開補
      繳通知單既未合法送達，依前所述，受處分人自無從於補
      繳期限前補繳通行費，則其是否有「不依規定繳費」之違
      規行為，即屬不確定狀態，舉發單位尚無從為舉發，故本
      件應依法重新通知受處分人補繳通行費，倘受處分人逾補
      繳期限而未繳交，當可依道路交通管理處罰條例第27條第
      1項之規定製單舉發，並追繳欠費，附此敘明。
五、綜上所述，受處分人之所辯顯非無據，原舉發機關以受處分
    人有「汽車行駛於應繳費之公路，不依規定繳費」之違規行
    為製單逕行舉發，顯有未合。原處分機關未察，遽對受處分
    人加以裁罰，即難認為允當，應認受處分人之異議為有理由
    ，自應由本院將原處分撤銷，並另為受處分人不罰之諭知，
    以資適法。
六、依道路交通案件處理辦法第20條，裁定如主文。
中    華    民    國    98    年     6    月    10    日
                  交通法庭  法  官  張育彰
以上正本證明與原本無異。
如不服本裁定，應於裁定送達後5日內，向本院提出抗告狀。（
應附繕本）
                            書記官  陳靜宜
中    華    民    國    98    年     6    月    10    日


司法院資訊處製作；財團法人民間司法改革基金會備份。
